臺灣雲林地方法院刑事判決　　　　　　　 100年度訴字第39號
公　訴　人　臺灣雲林地方法院檢察署檢察官
被　　　告　黃武壽
選任辯護人　江克釗律師
上列被告因公共危險案件，經檢察官提起公訴（99年度偵字第35
43號），本院判決如下：
    主  文
黃武壽放火燒燬現非供人使用之他人所有住宅未遂，處有期徒刑
拾月。扣案之打火機壹只沒收，並應於刑之執行前，令入相當處
所，施以禁戒陸月。
    事  實
一、黃武壽罹患情感性精神病（即憂鬱症）及酒精性精神病，其
    父親於民國98年底自殺身亡後，本與母親黃吳同住於黃武
    壽與其弟黃上晉所共有之雲林縣北港鎮府番里府番107 號房
    屋，因二人相處不睦，黃武壽常萌生自殺意念，分別於99年
    3 月31日、99年5 月26日、99年7 月12日飲用年年春除草劑
    或巴拉刈除草劑自殺，雖均獲救，然因酗酒習性未改，常於
    酒後與黃吳發生爭執，黃吳因而於99年7 月8 日遷居至
    其姪兒黃上佑位於雲林縣北港鎮府番里府番213 號住處，99
    年7 月16日晚間7 時許，黃武壽於飲酒後，因合併其所罹患
    之情感性精神病，而陷於精神障礙，致其辨識行為違法或依
    其辨識而行為之能力顯著減低，即先至雲林縣北港鎮府番里
    府番213 號與黃吳發生爭執，因氣憤難平，逕向黃吳揚
    言欲縱火燒燬房屋，隨即於同日晚間7 時55分許返回上開10
    7 號住處，基於放火燒燬現非供人使用之他人所有住宅犯意
    ，以打火機點燃上址倉庫東側木質床板上方之衣物堆後，隨
    即於同日晚間8 時10分許離開現場。嗣因其鄰居蔡繡霙於火
    勢初起冒出濃煙時發覺，知會其丈夫黃武昌報警並通知消防
    隊到場處理，消防隊於同日晚間8 時26分抵達現場搶救，嗣
    於當晚8 時50分撲滅火勢，而僅燒燬衣物及部分床板，致未
    得逞。黃武壽則於同日晚間8 時30分，為警於雲林縣北港鎮
    府番里府番108 號前查獲，並於其身上扣得打火機1 只。
二、案經黃上晉訴由雲林縣警察局北港分局報告臺灣雲林地方法
    院檢察署檢察官偵查起訴。
    理  由
壹、認定犯罪事實所憑之證據及理由：
一、證據能力部分：
  (一)按被告以外之人於偵查中向檢察官所為陳述，除顯有不可信
    之情況者外，得為證據，刑事訴訟法第159 條之1 第2 項定
    有明文。檢察官在偵查中對被告以外之人所為之偵查筆錄，
    性質上屬傳聞證據，惟刑事訴訟法規定檢察官代表國家偵查
    犯罪、實施公訴，依法其有訊問被告、證人及鑑定人之權，
    證人、鑑定人並須具結，而實務運作時，檢察官偵查中向被
    告以外之人所取得之陳述，原則上均能遵守法律規定，不致
    違法取供，其可信度極高，職是，被告以外之人前於偵查中
    已具結而為證述，除反對該項供述得具有證據能力之一方，
    已釋明「顯有不可信之情況」之理由外，不宜遽指該證人於
    偵查中之陳述不具證據能力。經查，黃吳、黃武昌、蔡繡
    霙在檢察官面前之證述筆錄，係檢察官令其等以證人身分具
    結後所為之證述，有該證人結文附卷可稽（見偵卷第63頁、
    第64頁、第66頁），被告及其辯護人均未提及檢察官在訊問
    時有不法取供之情形，亦未釋明上開證人之證述有何顯不可
    信之情況，依上開規定，上開證人在檢察官之證述筆錄，自
    得作為本案證據使用。
  (二)又被告以外之人於審判外之陳述，雖不符刑事訴訟法第159
    條之1 至之4 等4 條規定，而經當事人於審判程序同意作為
    證據，法院審酌該陳述作成時之情況，認為適當者，亦得作
    為證據，同法第159 條之5 第1 項定有明文。經查，除上開
    證人在檢察官面前之證述筆錄外，本判決後開引用各該被告
    以外之人於審判外之陳述，被告及其辯護人在本院審理中均
    明示同意上開證據有證據能力（見本院卷第42頁反面、第12
    4 頁），本院審酌上開證據製作時之情況，並無違法不當之
    情事，認為以之作為證據應屬適當，揆諸前開規定，應認該
    等供述證據例外具有證據能力。
二、證明力部分：
  (一)前揭犯罪事實，業據被告於本院審理中坦承不諱（見本院卷
    第112 頁反面），核與證人黃吳、黃武昌、蔡繡霙於警詢
    及偵查中之證述相符（見警卷第5 至8 頁、偵卷第31至32頁
    、第59至60頁），並有現場照片4 幀、扣押筆錄及扣押物品
    目錄表附卷可資佐證（見警卷第12至17頁），另本件經送雲
    林縣消防局鑑定火災原因，該局認為：「火災勘查人員使用
    檢知器檢測倉庫東側下方附近，並無縱火促燃劑呈色反應，
    但現場火流殘跡與碳化物僅侷限於木質床板上方之衣物堆，
    檢視該起火處周圍雖有可燃物，但若無火源實難起火燃燒，
    而起火處附近又無自行發火、發熱因子，故本案研判以人為
    因素遺留火種引起火災之可能性無法排除。... 結論：雲林
    縣北港鎮府番里107 號火災案，綜合現場勘查、關係人所述
    ，本案起火戶認係為上址，其起火處位於上址黃武壽住處倉
    庫東側木質床板上方的衣物堆，而起火原因研判，以人為因
    素遺留火種引燃可燃性物品之可能性最高」，此有雲林縣消
    防局火災原因調查鑑定書（見偵卷第17至50頁）在卷可稽，
    是以被告之自白核與前揭積極證據相吻合，應與事實相符，
    可予採信。
  (二)按刑法第173 條第1 項之放火罪，係以放火燒燬之住宅或建
    築物等現既供人使用或有人所在，依通常情形往往因放火結
    果遭受意外之危害，為保護公共安全起見，特為加重處刑之
    規定。故該條項所稱之人，當然係指放火人犯以外之人而言
    ，如果前項住宅或建築物，即為放火人犯自行使用或祇有該
    犯在內，則其使用或所在之人，已明知放火行為並不致遭受
    何種意外危害，自不能適用該條項處斷（最高法院28年度上
    字第3218號判例、80年度台上字第3678號判決、88年度台上
    字第6550號判決意旨可資參照）。選任辯護人另為被告辯護
    稱：被告所放火之住宅僅被告1 人居住，是應屬刑法第174
    條第1 項「現非供人使用之他人所有住宅」等語。經查：證
    人黃吳於雲林縣消防局火災原因調查鑑定書所附之99年7
    月16日雲林縣消防局談話筆錄已陳稱：我從7 月8 日就暫住
    在我姪兒（黃上佑）家（見偵卷第33頁），於本院審理中亦
    證稱：黃上晉雖然住在107 號，但是和被告所住不同棟，兩
    棟沒有連在一起，被告所住的107 號和其他房屋都沒有連在
    一起，他99年7 月16日晚上跟我說要放火燒房子是跑去213
    號跟我說，我在那裡開檳榔攤，也住在那裡，我是在案發前
    沒多久就搬去那裡，因為被告一喝酒身體不好，就會吵我等
    語（見本院卷第114 至115 頁、第120 頁反面至第121 頁、
    第123 頁及其反面），基上，證人黃吳既於案發當晚即99
    年7 月16日即已明確指稱其自99年7 月8 日起已搬遷至雲林
    縣北港鎮府番里府番213 號居住，自可排除其於本院審理中
    為維護被告而為虛偽證述之可能性，足見證人黃吳確實因
    不耐被告酒後與其爭吵，而逕自搬離雲林縣北港鎮府番里府
    番107 號之住所。是以，被告於放火時，上開房屋既屬其單
    獨所使用之住宅，揆諸前揭說明，自屬放火燒燬現非供人使
    用之他人所有住宅未遂之行為至明。
  (三)至於雲林縣北港鎮府番里府番107 號之住所究為何人所有，
    因該房屋未為保存登記，此有雲林縣北港地政事務所99年12
    月24日北地一字第0990016164號函附卷可參（見偵卷第73頁
    ），而無從以不動產登記公示之原則知悉其所有權何屬，雖
    以證人黃吳到庭證稱：房屋是我婆婆他們蓋的，後來我先
    生過世，房屋即登記給黃上晉，所以房屋是黃上晉所有（見
    本院卷第113 頁、第118 頁及其反面），然其所稱房屋登記
    為黃上晉所有乙節即與事實不符，況該房屋原為黃上晉與被
    告之父親所有，於其父親去世後由其等共同繼承，此亦為證
    人黃上晉於偵查中所肯認（見偵卷第59頁），則上開房屋確
    為黃上晉與被告所共有，應可認定。而被告所放火燒燬之房
    屋既為其與他人所共有，亦屬放火燒燬他人所有之住宅甚明
    。
  (四)綜上所述，本案事證明確，被告涉犯放火燒燬現非供人使用
    之他人所有住宅未遂罪，堪以認定，應依法論科。
三、論罪科刑之理由：
  (一)被告雖已著手放火行為之實施，惟未生燒燬住宅之結果，其
    犯罪尚屬未遂，核被告所為，係犯刑法第174 條第4 項、第
    1 項之放火燒燬現非供人使用之他人所有住宅未遂罪。公訴
    人認應依刑法第173 條第3 項、第1 項放火燒燬現供人使用
    之他人所有住宅未遂罪處斷，尚有未洽，惟起訴事實相同，
    爰依法變更起訴法條，併予敘明。
  (二)按放火燒燬現有人使用之住宅罪，其直接被害法益，為一般
    社會之公共安全，雖同時侵害私人之財產法益，但仍以保護
    社會公安法益為重，況放火行為原含有毀損性質，而放火燒
    燬現供人使用之住宅罪，自係指供人居住房屋之整體而言，
    應包括墻垣及該住宅內所有設備、傢俱、日常生活上之一切
    用品。故一個放火行為，若同時燒燬住宅與該住宅內所有其
    他物品，無論該其他物品為他人或自己所有，與同時燒燬數
    犯罪客體者之情形不同，均不另成立刑法第175 條第1 項或
    第2 項放火燒燬住宅以外他人或自己所有物罪（最高法院79
    年台上字第1471號判例意旨參照）。基此，被告放火燒燬現
    非供人使用之住宅罪，雖同時燒燬自己所有之衣物，仍不另
    成立刑法第175 條第2 項之罪。
  (三)被告犯罪既屬未遂，應依刑法第25條第2 項之規定減輕其刑
    。
  (四)按行為時因精神障礙或其他心智缺陷，致不能辨識其行為違
    法或欠缺依其辨識而行為之能力者，不罰。行為時因前項之
    原因，致其辨識行為違法或依其辨識而行為之能力，顯著減
    低者，得減輕其刑。刑法第19條第1 、2 項定有明文。又依
    刑法第19條規定，刑事責任能力，係指行為人犯罪當時，理
    解法律規範，辨識行為違法之意識能力，與依其辨識而為行
    為之控制能力。行為人是否有足以影響意識能力與控制能力
    之精神障礙或其他心理缺陷等生理原因，因事涉醫療專業，
    固應委諸於醫學專家之鑑定，然該等生理原因之存在，是否
    致使行為人意識能力與控制能力欠缺或顯著減低之心理結果
    ，係依犯罪行為時狀態定之，故應由法院依調查證據之結果
    ，加以判斷（最高法院96年度台上字第6368號判決意旨參照
    ）。經本院送財團法人長庚紀念醫院嘉義分院對被告為精神
    鑑定，該院依據被告之家庭史、生活史、精神病史、心理測
    驗檢查、起訴書所記載之犯案經過、被告所自述當天之經歷
    等結果，固認為：「黃員有酗酒習慣多年，長期大量飲酒，
    引起糖尿病及「酒精性精神病」等後遺症，需長期注射胰島
    素，造成心理壓力，且有幻聽等病症，認知功能也因而缺損
    ，學習及記憶新事物的能力下降。其於父親自殺過世後，與
    母親相處不睦，情緒經常低落，常有自殺意念，並有多次自
    殺企圖，已達「憂鬱症」之程度，且沒有規則接受診療。而
    因黃員罹有情感性精神病（即憂鬱症）及酒精性精神病，其
    於案發前數小時內大量飲酒，不記得犯案行為，僅有事後之
    片斷記憶，故推測其於本案犯罪「行為時」，已因精神障礙
    及心智缺陷，致不能辨識其行為違法及欠缺依其辨識而行為
    之能力。」，此有長庚紀念醫院嘉義分院精神鑑定報告書附
    卷可稽（見本院卷第107 至109 頁），然被告於案發前，既
    能自行前往雲林縣北港鎮府番里府番213 號與其母親發生爭
    執，並向其揚言將放火燒房子，嗣後即返回住處放火，並於
    15分鐘後離開住所，足見其於行為時尚未不省人事，應無因
    精神障礙致不能辨識其行為違法及欠缺依其辨識而行為之能
    力，固可認定，然被告確實罹患憂鬱症，多次自殺獲救，此
    有財團法人台灣省私立高雄仁愛之家附設慈惠醫院100 年2
    月21日附藥業字第1000490 號函附病歷摘要、中國醫藥大學
    北港附設醫院100 年3 月10日院醫病字第1000000496號函附
    病歷資料、診斷證明書附卷可證（見本院卷第51至88頁），
    且依精神鑑定結果，被告所罹患「憂鬱症」並未規則接受診
    療，又另患有酒精性精神病，是被告於案發時雖仍存有意識
    ，然確已因精神障礙致其辨識行為違法或依其辨識而行為之
    能力已顯著減低，應依刑法第19條第2 項之規定，減輕其刑
    。
  (五)爰審酌被告於本件案發前並未受有期徒刑以上刑之宣告，此
    有台灣高等法院被告前案紀錄表附卷可參（見本院卷第2 頁
    ），素行尚稱良好，被告僅因酒後與其母發生衝突，即欲放
    火燒燬祖傳房屋以為報復手段，犯罪之動機實屬可議，其雖
    僅燒燬衣服及床板，然對公共安全已造成重大之危害，所生
    損害實非輕微，惟念被告於本院審理時終能坦承犯行，尚知
    悔悟，犯後態度尚稱良好，已見其實具悔意，且其罹患憂鬱
    症及酒精性精神病，於父親過世後多次自殺獲救，並因憂鬱
    症及酒精性精神病而導致犯案，惡性尚非重大，身體狀況亦
    不佳，暨其學歷僅國中畢業，教育程度不高，智識淺薄，現
    幫忙母親務農，並仰賴其母親之經濟支援，然與其母親仍相
    處不睦，家庭及生活狀況均難認良好等一切情狀，量處如主
    文所示之刑。
  (六)扣案之打火機1 只，為被告所有，業據其自承在卷，雖被告
    辯以忘記是否供其用以放火之物，然本案於現場起火處附近
    並未尋獲自行發火、發熱因子（見偵卷第28頁），而打火機
    係警方於案發當晚8 時30分許在雲林縣北港鎮府番里108 號
    前查獲被告時，於其身上所扣得乙節，有被告之警詢筆錄、
    扣押筆錄及扣押物品目錄表在卷可查（見警卷第2 頁、第14
    至17頁），可見扣案之打火機確實為供被告放火所用之物，
    應依刑法第38條第1 項第2 款之規定，宣告沒收。
  (七)末按，因酗酒而犯罪，足認其已酗酒成癮並有再犯之虞者，
    於刑之執行前，令入相當處所，施以禁戒。刑法第89條第1
    項定有明文。前揭精神鑑定報告書認為：「黃員有酗酒習慣
    多年，長期大量飲酒，引起糖尿病及「酒精性精神病」等後
    遺症，需長期注射胰島素，造成心理壓力，且有幻聽等病症
    ，認知功能也因而缺損，學習及記憶新事物的能力下降。其
    於父親自殺過世後，與母親相處不睦，情緒經常低落，常有
    自殺意念，並有多次自殺企圖，已達「憂鬱症」之程度，且
    沒有規則接受診療。而因黃員罹有情感性精神病（即憂鬱症
    ）及酒精性精神病，其於案發前數小時內大量飲酒，不記得
    犯案行為，僅有事後之片斷記憶，故推測其於本案犯罪「行
    為時」，已因精神障礙及心智缺陷，致不能辨識其行為違法
    及欠缺依其辨識而行為之能力。而因黃員長期有酒精濫用習
    慣，且有憂鬱症及自殺傾向，建議應令入相當處所施以強制
    治療，改善酒精濫用與精神疾病，以避免自傷、自殺或危害
    社會安全。」，此有長庚紀念醫院嘉義分院精神鑑定報告書
    附卷可參（見本院卷第109 頁），參以證人黃吳於偵查中
    證稱：當天晚上7 點多時，被告喝醉酒，跟我說要放火（見
    偵卷第60頁），益見被告係因酗酒而為本案犯行，另以黃吳
    於警詢證稱：黃武壽每次喝酒後就說要放火燒房子（見警
    卷第6 頁），足證被告確有再犯之虞，而被告現為獨居狀態
    ，與其母相處不睦，二人常於被告酒後發生口角爭執，足見
    被告之家庭支持功能極度缺乏，希冀被告自費至醫院戒酒之
    可能性微乎其微，本院因認被告有接受禁戒處分之必要，爰
    依刑法第89條規定，宣告被告於刑之執行前，應入相當處所
    施以禁戒處分6 月，以資矯治其惡習。
據上論斷，應依刑事訴訟法第299 條第1 項前段、第300 條，刑
法第174 條第4 項、第1 項、第25條第2 項、第19條第2 項、第
38條第1 項第2 款、第89條，判決如主文。
本案經檢察官黃立夫到庭執行職務。
中    華    民    國  100     年    5     月    31    日
                  刑事第四庭  審判長法  官  吳福森
                                    法  官  楊皓潔
                                    法  官  吳錦佳
以上正本證明與原本無異。
如不服本判決應於收受判決後10日內向本院提出上訴書狀，並應
敘述具體理由；其未敘述上訴理由者，應於上訴期間屆滿後20日
內向本院補提理由書（均須按他造當事人之人數附繕本）。「切
勿逕送上級法院」。
                                    書記官  謝璧卉
中    華    民    國  100     年    5     月    31    日
中華民國刑法第174條
放火燒燬現非供人使用之他人所有住宅或現未有人所在之他人所
有建築物、礦坑、火車、電車或其他供水、陸、空公眾運輸之舟
、車、航空機者，處3 年以上10 年以下有期徒刑。
放火燒燬前項之自己所有物，致生公共危險者，處6 月以上5 年
以下有期徒刑。
失火燒燬第1 項之物者，處6 月以下有期徒刑、拘役或3 百元以
下罰金，失火燒燬前項之物，致生公共危險者，亦同。
第1 項之未遂犯罰之。